---
title: "Mapas"
output: slidy_presentation
---

```{r setup, include=FALSE}
knitr::opts_chunk$set(echo = T, error = F, message = F, warning = F)
library(ggplot2)
library(plyr)
library(dplyr)
library(scales)
library(maptools)
library(rgdal)
library(ggmap)
library(gridExtra)
library(mapproj)
```

# Instalamos 

```{r, eval = F}
install.packages('rgeos', type='source')
install.packages('rgdal', type='source')
install.packages("mapproj")
```

Usamos la función readOGR para leer los archivos de estados.

```{r}
edo_shp <- readOGR("shapes" , "Estados")
```


```{r}
class(edo_shp)
```

Lo podemos graficar directamente con plot.

```{r}
plot(edo_shp)
```

Para poder graficarlo en ggplot debemos convertirlo en un dataframe.

Formamos el data frame (con fortify) que convierte los polígonos en 
puntos, les asigna el id (NOM_ENT) correspondiente, y asigna también un 
_grupo_ que indica  a que polígono corresponde cada punto.

```{r}
edo_df <- fortify(edo_shp, region = "NOM_ENT")
class(edo_df)
head(edo_df)
```

Ya estamos listos para graficar, usaremos la geometría polígono.

```{r}
ggplot(data = edo_df, aes(long, lat, group=group)) + 
  geom_polygon(colour='darkgrey', fill='white') +
  coord_map(projection="mercator") +
  theme_nothing()
```

# Añadir variables al mapa

Nuestro objetivo final es hacer mapas para representar una variable, veamos
como haríamos para representar el índice de carencias que creamos en la tarea.

```{r}
library(Hmisc)

conapo <- read.csv("data/indice_carencias.csv", stringsAsFactors=FALSE)

conapo$CVE <- read.table("data/conapo_2010.csv", header=TRUE, quote="\"", 
  stringsAsFactors=FALSE, colClasses = "character")$CVE

# Creamos una variable categórica
conapo <- mutate(conapo, indice_cat = cut2(PC1, 5))
indice <- select(conapo, indice = PC1, indice_cat, CVE)

centro <- indice$CVE[conapo$NOM_ABR %in% c("DF", "Mex.", "Mor.")]

mun_shp <- readOGR("shapes" , "municipios_ligero")
names(mun_shp)
mun_shp@data$CVE <- paste(as.character(mun_shp@data$CVE_ENT), 
  as.character(mun_shp@data$CVE_MUN), sep = "")

mun_df <- fortify(mun_shp, region = "CVE")
```

Para incluirlas en el mapa añadimos las variables de interés a la base de datos
mun_df. Para este ejemplo graficaremos únicamente una región. Podemos crear
el subconjunto directamente del objeto _SpatialPolygonsDataFrame_ pero en 
este ejemplo filtraremos la base de datos _data.frame_.

```{r}
indice <- indice %>% mutate(CVE = stringr::str_pad(CVE, 5, side = "left", pad = "0"))
mun_ind <- mun_df %>%
  mutate(CVE = id) %>%
  left_join(indice) %>% 
  filter(CVE %in% centro)

ggplot() + 
  geom_polygon(data = mun_ind, aes(long, lat, group = group, fill = indice)) +
  labs(title = "Índice de carencias", fill = "Índice") +
  coord_fixed()
```

En el siguiente mapa los colores son a nivel municipio pero dibujamos las 
fronteras a nivel estado para evitar que los bordes opaquen los datos.
```{r}
mun_shp_2 <- spTransform(mun_shp, CRS("+proj=longlat +datum=WGS84"))

mun_df <- fortify(mun_shp_2, region = "CVE")
mun_ind <- mun_df %>%
  mutate(CVE = id) %>%
  left_join(indice)

ggplot() + 
  geom_polygon(data = mun_ind, aes(long, lat, group = group, fill = indice)) +
  geom_polygon(data = edo_df, aes(x = long, y = lat, group = group),
    fill = NA, color = "darkgray", size = 0.25) +
  labs(title = "Índice de carencias", fill = "Índice") +
  theme_nothing(legend = TRUE) + #fondo blanco
  guides(fill = guide_legend(reverse = TRUE)) +
  scale_fill_distiller(palette = "GnBu", breaks = pretty_breaks(n = 10)) + #paleta 
  coord_map()
```

