---
title: "Viz con ggplot2"
output: slidy_presentation
editor_options: 
  chunk_output_type: console
---

```{r setup, include=FALSE}
knitr::opts_chunk$set(echo = T, warning = F, error = F, message = F)
library(tidyverse)
```

# Paso 0

Instala 

```{r, eval = F}
install.packages("ggplot2")
install.packages("GDAdata")
install.packages("gridExtra")
install.packages("meta")
```

# Intro - Viz

La graficación es una manera eficiente de resumir, y mostrar información. 
Es fundamental entender el contexto de negocio y de la generación de los datos
para tener más información con respecto a lo que se está graficando. 

> John Tukey resume el propósito de la visualización de datos en cuatro frases: 
>
> 1. Las gráficas son para análsisis cualitativos o descriptivos y quizá semi cuantitativos, 
nunca para análisis profundo cuantitativo (las tablas son mejores para esta tarea). 
> 2. Las gráficas son para realizar comparaciones (en el tiempo, entre grupos), no para describir cantidades particulares. 
> 3. Las gráficas son para impactar (visualmente, para sorprender, para transmitir 
información), pero casi nunca sirven para reflejar patrones escondidos en los datos. 
> 4. Las gráficas deberían de reportar un análisis de datos trabajado, fino y cuidadoso.
Jamás deben de reemplazar el análisis. Las gráficas están para fortalecer el análisis, no para fundamentarlo y
los gráficos finales en un análisis deben reflejar el análisis realizado. 


# La gramática de las gráficas

Es una herramienta que nos permite (Wickham, 2010)

- Describir los componentes de una gráfica en forma concisa
- Ir más allá de los nombres de la gráfica (e.g. scatterplot, boxplot, etc.)
- Entender la estructura detrás de los gráficos estadísticos

La gramática le da reglas al lenguaje y es un sistema formal para 
generar enunciados.

Proporciona una gramática para gráficos que
permite describir y construir una gran cantidad de gráficos estadísticos.

Wickham implementa esta gramática en el paquete `ggplot2` de `R`, como un sistema consistente para describir y construir gráficas.

Para conocer los fundamentos teoricos de ggplot puedes ver "The Layered Grammar of Graphics", <http://vita.had.co.nz/papers/layered-grammar.pdf>

Es parte del tidyverse, por lo que ya lo tienes instalado si realizaste `install.packages("tidyverse")`. Si quieres solo ggplot, debes instalar `install.packages("ggplot2")`.

La implementación en capas, permite que los usuarios no se limiten únicamente a los gráficos específicos 
que se implementan paquete a paquete sino que puedan realizar tantos gráficos 
como este lenguaje de gráficos permita.

# Base plotting vs. ggplot

Observemos una gráfica utilizando la base `diamonds` en donde graficamos en el 
eje $x$ el carataje de diamantes y en el eje $y$ su precio:

```{r}
data(diamonds, package = "ggplot2")
str(diamonds)

plot(diamonds$carat, diamonds$price)
```

Ese mismo gráfico, podemos realizarlo con la función `qplot` del paquete`ggplot`:

```{r}
qplot(data = diamonds, x = carat, y = price, geom = "point")
```

En donde especificamos que la variable `carat` en la base `diamonds` mapea al 
eje $x$, la variable `price` en la misma base al eje $y$ y queremos que la
geometría sea de puntos.

Observa que la estética de la gráfica generada con la función `plot` es un poco
distinta a la generada con `qplot` (función que utiliza `ggplot`). Verifica la 
clase que tiene cada objeto, en el primer caso no tiene y en el segundo tenemos
un objeto de clase `ggplot` que tiene atributos y que podemos guardar en un 
objeto. 

# ggplot

Los componentes de la gramática de gráficas específica para `ggplot` son:

1. Una o más capas donde cada cuál tiene:
    a. Datos 
    b. Mapeo estético de los datos (*aesthetic mappings*)
    c. Un objeto geométrico
    d. Una transformación estadística
    e. Ajustes en las posiciones de los objetos
2. Una escala para cada estética
3. Un sistema de coordenadas
4. Una especificación de facetas

Al graficar en `ggplot` se tiene control sobre todos estos elementos:

```{r, echo = T}
ggplot() +
  layer( # una capa
    data = diamonds, # datos
    mapping = aes(x = carat, y = price), # mapeo estético
    geom = "point", # geometría
    stat = "identity", # transformación estadística
    position = "identity" # ajuste en posición de objetos
    ) + 
  scale_y_continuous() + # Escala para estética continua en y
  scale_x_continuous() + # Escala para estética continua en x
  coord_cartesian() # Sistema de coordenadas
```

`ggplot` implementa también una serie de `defaults` que facilitan la escritura
de nuevas gráficas pues no es necesario especificar cada uno de los detalles al 
agregar una capa. Por tanto, es posible escribir el mismo gráfico haciendo 
uso de esos `defaults`:

```{r}
ggplot(diamonds, aes(carat, price)) + geom_point()
```

# Características importantes

Los componentes de una gráfica son ortogonales:

    - Cambiar uno no debe romper los otros
    - Una configuración distinta de componentes es válida
    - Puedes construir mayor complejidad agregando capas
    
# Las capas

`ggplot` produce un objeto que se puede convertir en una gráfica. Es decir, `R` 
sabe cómo convertirlo en una gráfica.

Este objeto está formado por capas, mismas que tienen sus entradas (*inputs*) particulares
y que comparten argumentos del gráfico `base` generado por la función `ggplot()`. 
Con el operador
`+` se van agregando las distintas capas al mismo objeto.

Así como en otros casos, el objeto en `R` puede ser guardado en una variable, se
le puede imprimir, se le puede guardar como imagen de diferentes formatos, o se
puede guardar en una lista o en un `Rdata`.

## Componentes de una capa

### Datos y mapa estético

Permite mapear las columnas del `data.frame` de entrada a los aspectos de la gráfica.

Es decir,

- las coordenadas $x$, $y$
- los grupos (definidos por otra variable)
- el tamaño
- el color
- el relleno 

Para ejemplificar, generamos una variable $x$ que proviene de dos distribuciones
normales: mil realizaciones $N(0, 1)$ y mil $N(3, 1)$. Asignamos un grupo a 
las primeras mil y otro a la segunda.

```{r}
mix2norm <- data.frame(x  = c(rnorm(1000), rnorm(1000, 3)), 
                       grupo = as.factor(rep(c(1,2),each=1000)))

ggplot(mix2norm, aes(x=x, color = grupo)) + geom_density()
```

### Transformaciones estadísticas

Ésta puede ser, por ejemplo, un resumen de la entrada (*input*) recibido; se especifica 
vía el comando `stat`. Ejemplos:

- binning
- smoothing
- boxplot
- identity

Utilizamos, por ejemplo, la transformación *bin*, misma que se especifica en 
el objeto geométrico:

```{r}
ggplot(mix2norm, aes(x=x, color = grupo)) + 
  geom_density(stat = "bin", binwidth = 0.1)
```

La transformación utilizada tiene asociada parámetros como lo es el tamaño en el
que deben realizarse los colapsos de la variable categórica (*binwidth*).

### El objeto geométrico

Esto permite especificar el tipo de gráfico a crear. Se especifica con la
`geom`. Se define de acuerdo a su dimensión, es decir,

- `0-dim`: puntos, texto
- `1-dim`: líneas
- `2-dim`: polígonos, intervalos

Otras geometrías incluyen:

- `geom_hist`
- `geom_bar`
- `geom_contour`
- `geom_line`
- `geom_density`

Además, se puede cambiar la transformación estadística manteniendo la geometría
fijada. Al ejemplo anterior, le agregamos una transformación estadística dentro
del objeto geométrico con el parámetro `adjust`.

```{r}
ggplot(mix2norm, aes(x = x, color = grupo)) + geom_density(adjust = 1/2)
```

En este caso, estamos pidiendo la mitad del tamaño del bin que se calcula en forma
algorítmica por el paquete. 

Viceversa, puede cambiarse la geometría pero mantener la transformación estadística.

```{r}
ggplot(mix2norm, aes(x = x, color = grupo)) + stat_density(adjust = 1/2)
```

# Ejercicio - Diamonds

```{r}
diamonds
```

1. Genera una gráfica con la función `ggplot` en donde los datos sea
la base `diamonds` y la estética sea $x = price$. Especifica como geometría
una densidad usando `+ stat_density()`.

2. Cambia el color y el relleno de la geometría a gris (`grey50`).

Dentro de stat_density especifica `fill = "grey50"`. Haz lo mismo para especificar `color` dentro de `stat_density`.

3. Cambia la geometría a `ribbon`, cambiando `stat_density` de la siguiente forma:

`stat_density(aes(ymax = ..density..,  ymin = -..density..),
    fill = "grey50", colour = "grey50",
    geom = "ribbon", position = "identity")`

4. Agrega una faceta para que se haga un gráfico para cada uno de los subconjuntos
definidos por la variable `cut`.

`facet_grid(. ~ cut)`

5. Agrega a la gráfica el comando `coord_flip` para que el precio este
en el eje $y$.



```{r, eval = F}
# Respuestas

```

# Especificaciones adicionales

## Posición

Es posible especificar la posición de cada una de las capas en relación a otras. 
Ejemplos:

- `dodge`
- `identity`
- `jitter`


```{r}
ggplot(mix2norm, aes(x=x, color = grupo)) + 
  stat_density(adjust=1/2, size=2, position = "identity", geom = "line")
```

## Escalas

Determina cuál valor de entrada mapea a qué estética específica. Se escribe 
usando `scale`. Hay de todo:

- `continous`
- `logarithmic`
- `values to shapes`
- `what limits`
- `what labels`
- `what marks`


```{r}
ggplot(mix2norm, aes(x=x, color = grupo)) + 
  stat_density(adjust=1/2, size=2, position ="identity", geom ="line") +
  scale_y_log10(limits = c(1e-5,1))
```

## Coordenadas

Te permite especificar las posiciones de las cosas y cómo mapean a las posiciones 
en la pantalla. Antes todo era entorno a cómo le dices las cosas a `R` pero 
también importa cómo las ves. Coordenadas distintas pueden afectar a los objetos
geométricos. Ejemplos:

- `cartesian`
- `polar`
- `map-projection`

```{r}
ggplot(mix2norm, aes(x = x, color = grupo)) + 
  stat_density(adjust = 1/2, size = 2, position = "identity", geom = "line") +
  coord_polar()
```

## Facetas

Permite arreglar diferentes gráficas en un grid o panel.

```{r}
ggplot(mix2norm, aes(x = x, color = grupo)) + 
  stat_density(adjust = 1/2, size = 2, position = "identity", geom = "line") +
  facet_grid(grupo ~ .)
```

Ve el help de `facet_wrap`

# Ejercicio - iris

```{r}
iris
```

1. Realiza un histograma de `Petal.Length`.
2. Realiza una grafica de puntos con `Petal.Length` en el eje x y `Petal.Width` en el eje y. 
3. Usa la grafica en 2 y agrega la variable `species` como color en la estetica. 
4. Cambia la posicion de la leyenda abajo del grafico. Hint: agrega `theme`, con el parametro `legend.position = 'bottom')`.


```{r}
## Respuestas

```

# Variables continuas

hay muchas maneras de visualizar variables continuas. 

Nos enfocaremos en dos: 

* Boxplots (Diagrama de caja y brazo)
* Histogramas

## Características a buscar

* **Asimetría**
Distribuciones simétricas o sesgadas hacia algún lado (distribuciones de ingreso).
* ***Outliers***
Valores que están muy lejanos al resto de las observaciones, ojo estos pueden contener información valiosa. 
* **Multimodalidad**
En caso que haya más de una "joroba" en la distribución de los valores. 
* **Gaps**
Puede ser natural que no haya un área del rango de las variables (calificaciones de exámenes).
* **Amontonamiento (heaping)**
Hay veces que por facilidad los valores se acumulan en un mismo valor particular, o especial. (Hora denuncias)
* **Redondeo**
Registro de valores redondeados (edad)
* **Imposibles**
Registro de valores que no son posibles (Edades negativas)
* **Errores**
Registro incorrecto de valores. (edades de 99 anyone ¿?)

Las visualizaciones como los histogramas y los boxplots nos ayudan a entender estas características, sin embargo reitero que se requiere también un análisis estadístico de los valores. 

De las estadísticas que describen a una vriable probablemente la media es la medida más común y usada para describir los valores, y usualmente para hacer comparaciones de medias se usa bastante la prueba $t$. La prueba $t$ depende del supuesto que la variable es normal, aunque este supuesto no es tan riguroso y hay maneras de datle la vuelta; esto es para explicar el hecho que también hay que hacer pruebas de normalidad (léase qq-plots, por ejemplo). 

## Ejemplos - datos de Pima

```{r}
library(gridExtra)
data(Pima.tr2, package="MASS")
tbl_df(Pima.tr2)
```

### Histograma

```{r}
h1 <- ggplot(Pima.tr2, aes(glu)) + geom_histogram()
h2 <- ggplot(Pima.tr2, aes(bp)) + geom_histogram()
h3 <- ggplot(Pima.tr2, aes(skin)) + geom_histogram()
h4 <- ggplot(Pima.tr2, aes(bmi)) + geom_histogram()
h5 <- ggplot(Pima.tr2, aes(ped)) + geom_histogram()
h6 <- ggplot(Pima.tr2, aes(age)) + geom_histogram()
grid.arrange(h1, h2, h3, h4, h5, h6, nrow=2)
```


Las distribuciones de variables plasma, presión arterial y bmi parecen ser simétricas, *skin* tiene algunos outliers, la distribucion de *ped* se ve sesgada y con algunos outliers. Podemos ver también que los grupos de edad son jóvenes. 

### Boxplot

```{r}
library(dplyr)
PimaV <- select(Pima.tr2, glu:age) %>%
  gather(key = "variable", value = "valor")

ggplot(PimaV, aes(x = variable, y = valor)) + 
  geom_boxplot() +
  xlab("") + ylab("")

# Cambiamoso el color, forma y tamano de los outliers
ggplot(PimaV, aes(x = variable, y = valor)) + 
  geom_boxplot(outlier.colour="red", outlier.shape=8,
                outlier.size=4) +
  xlab("") + ylab("") 
```

## Datos de Pearson

Tomaremos los datos de Karl Pearson, que contiene 1078 alturas apareadas de padres e hijos. Grafiquémoslos en histogramas para entender cómo se ven y en este caso nos interesará la normalidad de las variables.

### Histogramas y densidades

```{r}
data(father.son, package="UsingR")
c2 <- ggplot(father.son, aes(sheight)) + 
             geom_histogram(aes(y = ..density..), binwidth=1) +
             geom_density() + xlim(58, 80) + ylim(0, 0.16) +
             xlab("ht (inches)") + ylab("") + ggtitle("Sons")
p2 <- ggplot(father.son, aes(fheight)) + 
             geom_histogram(aes(y = ..density..), binwidth=1) +
             geom_density() + xlim(58, 80) + ylim(0, 0.16) +
             xlab("ht (inches)") + ylab("") +
             ggtitle("Fathers")
grid.arrange(c2, p2, nrow = 1)

ggplot(father.son %>% gather(key = "variable", value = "altura"), aes(altura, color = variable)) + 
             # geom_histogram(aes(y = ..density..), binwidth=1) +
             geom_density() + xlim(58, 80) + ylim(0, 0.16) +
             xlab("ht (inches)") + ylab("") + theme_bw()
```

### qq-plot

```{r}
with(father.son, {
     qqnorm(sheight, main="Sons", xlab="",
            ylab="", pch=16, ylim=c(55,80))
     qqline(sheight)
     qqnorm(fheight, main="Fathers", xlab="",
            ylab="", pch=16, ylim=c(55,80))
     qqline(fheight)})
```

# Variables categoricas

## Barras

Experimento de uso de aspirinas después de un infarto a miocardio para detener la muerte de los pacientes. 

```{r}
data(Fleiss93, package="meta")
Fleiss93 <- within(Fleiss93, {
                   total <- n.e + n.c
                   st <- reorder(study, -(total)) })
ggplot(Fleiss93, aes(st, total)) + geom_bar(stat="identity") +
       xlab("") + ylab("") + ylim(0,20000)

```

Un experimento contiene una concentración muy importante de los experimentos por lo que si agrupamos todos los que contengan menos de 2000 individuos, tenemos el siguiente gráfico:

```{r}

Fleiss93 <- within(Fleiss93, st1 <- as.character(study) )
Fleiss93 <- Fleiss93 %>% mutate(st1 = ifelse(total>2000,st1, "REST"))
ggplot(Fleiss93, aes(st1, total)) + geom_bar(stat="identity") +
       xlab("") + ylab("") + ylim(0,20000)
```

Si agrupamos todos los estudios menores a 2000 individuos, se tiene otro tipo de visualización mucho más clara y también se entiende bastante claramente el hecho que el experimento ISIS-2 contiene mucha más poblacioón que todos los demás.

## Titanic

Tener escalas iguales importa

si hacemos los distintos gráficos a misma escala con distintas vriables tenemos una historia más interesante que sólo el conteo de muertes: 

```{r}
library(gridExtra)
Titanic1 <- data.frame(Titanic)

p <- ggplot(Titanic1, aes(weight=Freq)) +
            ylab("")
cs <- p + aes(Class) + geom_bar(fill="blue")
sx <- p + aes(Sex) + geom_bar(fill="green")
ag <- p + aes(Age) + geom_bar(fill="tan2")
su <- p + aes(Survived) + geom_bar(fill="red")
grid.arrange(cs, sx, ag, su, nrow=1, widths=c(3, 2, 2, 2))

p <- ggplot(Titanic1, aes(weight=Freq)) +
            ylab("") + ylim(0,2250)
cs <- p + aes(Class) + geom_bar(fill="blue")
sx <- p + aes(Sex) + geom_bar(fill="green")
ag <- p + aes(Age) + geom_bar(fill="tan2")
su <- p + aes(Survived) + geom_bar(fill="red")
grid.arrange(cs, sx, ag, su, nrow=1, widths=c(3, 2, 2, 2))
```


# Ejercicio - SKI

```{r}
data(SpeedSki, package = "GDAdata")
tbl_df(SpeedSki)
```

1. Utiliza la grafica base

`ggplot(SpeedSki, aes(x=Speed, fill=Sex)) + 
       geom_histogram()`
       
Revisa el warning. Cambia el binwidth para que deje de mostrarte una advertencia.

2. Cambia los limites de la grafica agregando `xlim` y definiendo un dominio.

3. Agrega etiquetas al eje x y y (usa `xlab` y `ylab`)

4. Agrega una faceta para la variable `Sex`.

5. Elimina la leyenda.

6. Haz un `facet_grid` con las variables `Sex` y `Event`.

```{r}
## Respuestas

```

# Extra

## Líneas y suavizado. 

```{r}
data(Cars93, package="MASS")
ggplot(Cars93, aes(Weight, MPG.city)) + geom_point() +
       geom_smooth(colour="green") + ylim(0,50)
```

Vemos cómo conforme aumenta el peso las millas por galón tieneden a disminuír, (autos más grandes usan más combustible)

## Alturas de las personas

```{r}
data(father.son, package="UsingR")
ggplot(father.son, aes(fheight, sheight)) + geom_point() +
       geom_smooth(method="lm", colour="red") +
       geom_abline(slope=1, intercept=0)
```

Esto nos ayuda a ver que puede que haya una buena relacioń entre las variables, por lo que pintamos la línea $y=x$, para comparar. Ahora, veamos 

```{r}
data(father.son, package="UsingR")
ggplot(father.son, aes(fheight, sheight)) + geom_point() +
       geom_smooth(method="lm", colour="red", se=FALSE) +
       stat_smooth()
```

## Grupos de categorías

Filtremos por grupos de atletas, hombres y mujeres. 

```{r}
data(oly12, package="VGAMdata")
ggplot(oly12, aes(Height, Weight)) + geom_point() +
       ggtitle("Athletes at the London Olympics 2012")
ggplot(oly12, aes(Height,Weight))+geom_point(size=1)+facet_wrap(~Sex,ncol=1)
```

```{r}
oly125 <- mutate(oly12,Sport=abbreviate(Sport,12))
ggplot(oly12, aes(Height,Weight))+geom_point(size=1)+facet_wrap(~Sport)
```
